【裁判字號】    95,上訴,1639
【裁判日期】    951018
【裁判案由】    偽造文書
【裁判全文】
臺灣高等法院刑事判決                95年度上訴字第1639號
    上  訴  人
    即  被  告  乙○○
    選任辯護人  李秋銘律師
                黃金亮律師
    上  訴  人
    即  被  告  丙○○
上列上訴人等因偽造文書案件，不服臺灣宜蘭地方法院94年度訴
字第292號，中華民國95年3月29日第一審判決（起訴案號號：臺
灣宜蘭地方法院檢察署93年度偵字第43號），提起上訴，本院判
決如下：
    主  文
上訴駁回。
    事  實
一、丙○○係宜蘭縣立殯葬管理所員山鄉福園（下稱福園）之管
    理員，負責經辦喪葬遺體入館、火化、土葬及納骨等申請與
    審核之業務，為依據法令從事公務之公務員，乙○○則為福
    緣禮殯服務社負責人。緣甲○○欲將配偶即亡者陳俊瑋之骨
    灰置於福園，遂於民國（下同）92年5月8日與亡者陳俊瑋之
    二姐陳美雲一同攜帶由宜蘭縣員山鄉公所社會課公墓管理員
    羅川豐所核發其職務上所掌且登載不實事項之宜蘭縣員山鄉
    公所起掘證明書（羅川豐業經判決確定），前往福園辦理亡
    者陳俊瑋骨灰入館及納骨廊永久使用事宜，並由甲○○據實
    填寫納骨廊（塔）使用申請書、靈柩入館申請書及切結書並
    簽名後，連同亡者陳俊瑋之火葬證明書交付丙○○而提出申
    請，再依丙○○之要求而立刻前往申請亡者陳俊瑋之除戶謄
    本後，補提予丙○○，然丙○○仍表示亡者陳俊瑋設籍外縣
    市，所需費用為宜蘭縣民之四倍，但卻介紹乙○○可代為辦
    理，暗示乙○○亦表示僅收費新臺幣（下同）1萬2千元，甲○○及陳美雲考量翌日（同年月9日）即欲舉辦亡者陳俊瑋
    之骨灰進塔法會，始至乙○○經營之福緣禮殯服務社，先交
    付1萬2千元予乙○○之妻莊雲鳳，並在該服務社等候乙○○
    返家後，委請乙○○代辦亡者陳俊瑋之骨灰入館福園之事，
    乙○○經去電聯繫丙○○後，即當場允諾。是丙○○及乙○○均明知亡者陳俊瑋非葬於宜蘭縣境且非屬宜蘭縣民，且與
    甲○○之關係為夫妻而非「祖孫」，竟基於共同之概括犯意
    聯絡及行為分擔，先利用不知情之不詳之人，另行再以甲○○之名義偽造納骨廊（塔）使用申請書及靈柩入館申請書，
    並均在其內「與死亡者關係欄」填載不實之「祖孫」關係，
    「死亡地點」亦皆記載成不實之「洗骨」，再偽造甲○○之
    簽名，亦以甲○○之名義製作切結書，同在「與死者關係」
    欄內填載不實之「祖孫」關係並偽造甲○○之簽名後，偽造
    完成申請人為甲○○之納骨廊（塔）申請書、靈柩入館申請
    書及切結書等私文書，均足以生損害於甲○○及福園關於殯
    葬管理之正確性，嗣丙○○即依前開偽造之申請人為甲○○
    之納骨廊（塔）使用申請書、靈柩入館申請書及切結書，在
    其職務上所掌之（92）宜殯字第699號許可書（證明書）之
    公文書內，登載甲○○與逝者關係為「祖孫」，地址為「洗
    骨」之不實事項，並交付甲○○而行使之，足以生損害於甲○○及福園對於殯葬管理之正確性。然因甲○○係在陳俊瑋
    過世後始入籍宜蘭縣，以甲○○之名義申辦亡者陳俊瑋納骨
    福園，程序上已有瑕疵恐遭查核，乙○○遂於同年6月間與
    陳美雲聯繫，表示欲將亡者陳俊瑋納骨福園之申請人變更為
    設籍宜蘭縣之陳美雲，陳美雲同意後即交付身分證影本及印
    章予乙○○，授權乙○○依法代為辦理，詎乙○○與丙○○
    皆明知陳美雲與亡者陳俊瑋之關係並非「祖孫」，竟復共同
    承前之概括犯意聯絡與行為分擔而利用不知情之不詳之人先
    以甲○○之名義製作退費申請書之私文書，並在「與往生者
    關係」欄位填寫成不實之「祖孫」關係，足以生損害於甲○○及福園殯葬管理之正確性後，再由乙○○逾越陳美雲之授
    權範圍而偽造陳美雲名義製作納骨廊（塔）使用申請書及靈
    柩入館申請書，並均在「與死亡者關係欄」填載為不實之「
    祖孫」，「死亡地點」亦皆記載成不實之「洗骨」後，偽造
    陳美雲之簽名並盜蓋印章，另亦偽造陳美雲名義製作切結書
    ，記載「與死者關係」為「祖孫」之不實內容且偽造陳美雲
    之簽名及盜蓋陳美雲之印章，均足以生損害於陳美雲及福園
    關於殯葬管理之正確性後，由丙○○依據上開偽造之納骨廊
    （塔）申請書、靈柩入館申請書及切結書，在其職務上所掌
    之（92）宜殯字第699號許可書（證明書）之公文書內，登
    載陳美雲與逝者關係為不實之「祖孫」關係，地址為「洗骨
    」之不實事項後，交付陳美雲而行使之，足以生損害於陳美
    雲及福園對於殯葬管理之正確性。
二、案經宜蘭縣調查站移送臺灣宜蘭地方法院檢察署檢察官偵查
    起訴。
    理  由
一、證據能力之說明：
（一）按被告以外之人於審判外之言詞或書面陳述，除法律有規
      定者外，不得作為證據，刑事訴訟法第159條第1項定有明
      文。
（二）查證人甲○○、陳美雲於宜蘭縣調查站所為之供述係審判
      外之陳述，故上訴人即被告乙○○之選任辯護人主張證人
      甲○○、陳美雲於調查站所為之陳述無證據能力乙節（見
      本院95年6月19日準備程序筆錄），為有理由。然本院並
      未採用證人甲○○、陳美雲於調查站所為之供述作為認定
      被告犯罪之證據，併予敘明。
二、訊據上訴人被告丙○○固坦承受理被害人甲○○及陳美雲為
    亡者陳俊瑋辦理納骨福園之申請後，製作卷附其業務上所執
    掌，申請人各為甲○○及陳美雲之（92）宜殯字第699號許
    可證（證明書）等事實不諱，惟矢口否認有何偽造文書之犯
    行，辯稱：伊並不知道甲○○與亡者陳俊瑋之真實關係為夫
    妻，亦未偽造相關之文書云云；訊據被告乙○○雖坦承受被
    害人陳美雲之託而代為辦理亡者陳俊瑋福園納骨之申請事宜
    ，並收受被害人陳美雲交付之身分證影本及印章後，以被害
    人陳美雲之名義製作納骨廊（塔）使用申請書、靈柩入館申
    請書及切結書，亦由其妻莊雲鳳在福緣禮殯服務社收受被害
    人甲○○及陳美雲交付之紅包1萬2千元等情屬實，然亦矢口
    否認有何偽造文書之犯行，辯稱：伊係於陳美雲授權範圍內
    為陳美雲填寫納骨廊（塔）使用申請書、靈柩入館申請書及
    切結書辦理亡者陳俊瑋之福園納骨事宜，自非無製作權人，
    況其係依丙○○所交付，申請人為甲○○之納骨廊（塔）使
    用申請書、靈柩入館申請書及切結書內之各項資料予以抄錄
    ，並不知陳美雲與亡者陳俊瑋間之確實關係云云。
三、經查：
（一）關於證人甲○○於92年5月8日所交付予被告丙○○之納骨
      廊（塔）使用申請書、靈柩入館申請書及切結書，其上填
      寫與亡者陳俊瑋之關係為夫妻，死亡地點則記載臺北火葬
      地點乙節，業據證人甲○○於原審審理時明確證稱：92年
      5月8日其親自前往福園並填寫納骨廊（塔）使用申請書、
      靈柩入館申請書及切結書後，檢附火葬證明書交予丙○○
      ，申辦亡者陳俊瑋正式使用福園設施之事，當時其據實填
      寫與亡者陳俊瑋之關係為夫妻，死亡地點則記載臺北火葬
      地點，但卷附甲○○名義申請之納骨廊（塔）使用申請書
      、靈柩入館申請書及切結書，均非其當時填寫之文件，亦
      非其簽名。嗣後其依被告丙○○之要求而補提亡者陳俊瑋
      之除戶謄本後，因被告丙○○仍表示無法申請及費用之問
      題，始經被告丙○○介紹而委請被告乙○○處理，並至福
      緣禮殯服務社支付代辦費用1萬2千元予乙○○之妻，事後
      詳細情形，則均由陳美雲處理等語。並佐以證人陳美雲於
      原審審理時到庭結證：第一次其與甲○○及其婆婆同往福
      園詢問，當時丙○○表示外縣市（非宜蘭縣民）需四倍之
      費用，故介紹被告乙○○代為處理，但因被告乙○○表示
      需收費1萬2千元，其認費用過高而未答應，嗣後經張志誠
      介紹田忠川處理後，其與甲○○便持田忠川交付之起掘證
      明書於92年5月5日再度前往福園辦理申請，但將起掘證明
      書交予被告丙○○並由甲○○據實填妥納骨廊（塔）使用
      申請書、靈柩入館申請書及切結書後，因被告丙○○表示
      仍缺除戶謄本，其始又帶亡者陳俊瑋之骨灰前往市公所辦
      申請除戶謄本，然因被告丙○○又稱亡者陳俊瑋非宜蘭縣
      民，故費用為宜蘭縣民之四倍時，其考量隔日即需進行法
      會，便去電詢問張志誠，張志誠表示若已如此，1萬2千元
      便需給付，其才與甲○○前往乙○○經營之福緣禮殯服務
      社，先支付1萬2千元予乙○○之妻後，在該處等候乙○○
      ，俟被告乙○○返家並經被告乙○○去電聯絡被告丙○○
      後，被告乙○○即允諾隔日得以進塔。先前由甲○○填妥
      交付被告丙○○之納骨廊（塔）使用申請書、靈柩入館申
      請書及切結書申請書，均據實填載甲○○與亡者陳俊瑋之
      關係為夫妻，並已交付除戶謄本等語，再參之被告乙○○
      及證人莊雲鳳均坦承收取證人甲○○、陳美雲交付之1萬2
      千元後，由被告乙○○為被害人甲○○及陳美雲代辦亡者
      陳俊瑋納骨福園之申請事宜等語，並衡諸證人甲○○與陳
      美雲與被告丙○○及乙○○均素不相識且毫無怨懟，衡情
      論理要無設詞誣指被告丙○○與乙○○之理，況被告丙○○及乙○○係為證人甲○○、陳美雲辦妥達成亡者陳俊瑋
      納骨福園設施之目的，可見證人甲○○及陳美雲前開證詞
      ，皆與事實相符而可採信，故證人甲○○於92年5月8日所
      交付予被告丙○○之納骨廊（塔）使用申請書、靈柩入館
      申請書及切結書，其上填寫與亡者陳俊瑋之關係為夫妻，
      死亡地點則記載臺北火葬地點，及證人甲○○與陳美雲業
      已交付丙○○亡者陳俊瑋之除戶謄本及火葬證明書等事實
      ，應堪認定。
（二）按判斷文書之真偽，原非以鑑定為必要之方法；且法院核
      對筆跡，本為調查證據方法之一種，除特種書據，如古書
      、畫或書家摹倣各種字體者之筆跡，須選任專門知識技能
      之鑑定人為精密之鑑定外，若通常書據，一經核對筆跡，
      即能辨別真偽異同者，法院本於核對之結果，依其心證而
      為判斷，雖不選任鑑定人實施鑑定程序，亦不得指為違法
      （最高法院30年度上字第2341號、17年度上字第346號分
      判例意旨參照）。從而，本院經互核卷附申請人為甲○○
      之納骨廊（塔）使用申請書、靈柩入館申請書、切結書及
      退費申請書等文字，及被害人甲○○於偵查中當庭書寫之
      「祖孫」、「洗骨」、「甲○○」、「陳俊瑋」與甲○○
      自警詢至偵審中迭次庭訊後簽名之各項筆跡比對結果，認
      卷附申請人為甲○○之納骨廊（塔）使用申請書、靈柩入
      館申請書、切結書及退費申請書內字跡之運筆、勾勒、結
      構、慣性等筆劃關連及組織方式之特徵，顯均係出自同一
      人之手，但與被害人甲○○之筆跡迥異，均非出由被害人
      甲○○書寫之字跡甚明。準以亦徵證人甲○○與陳美雲前
      揭所證：九十二年五月八日由甲○○填寫之納骨廊（塔）
      使用申請書、靈柩入館申請書及切結書，均係據實填寫，
      卷附「與死亡者關係欄」填載為「祖孫」，「死亡地點」
      記載成「洗骨」之納骨廊（塔）使用申請書及靈柩入館申
      請書，與其中「與死者關係」填寫為「祖孫」之切結書及
      「與往生者關係」填載成「祖孫」之退費申請書，均非當
      時由甲○○填寫並由甲○○簽名之文件等證詞，亦非虛言
      而可採信。
（三）至被告丙○○於原審辯稱：係因事後聯繫居住臺北之甲○○有所不便，始於聯繫陳美雲後，變更申請人為陳美雲等
      云云，經互核卷附甲○○及陳美雲名義製作之納骨廊（塔
      ）使用申請書、靈柩入館申請書、切結書及甲○○名義製
      作之退費申請書後，即徵被告丙○○此部分之辯解洵屬無
      據，委無可採。蓋卷附上開文件，不論申請人為甲○○抑
      或陳美雲，均係記載聯絡住址為「宜蘭市○○路84巷9號
      」，聯絡電話為「0000000」，是被告丙○○僅需依被害
      人甲○○留存之聯絡地址與電話即可與被害人甲○○進行
      聯繫，甚或可透過陳美雲傳達，要與被害人甲○○實際居
      住何處，顯無任何影響。況依被告丙○○於原審供陳：其
      係於92年5月8日即核發許可證（證明書）予甲○○，亦已
      告知需補提陳俊瑋之除戶謄本等語，益徵被告丙○○僅需
      等候申請人甲○○補提陳俊瑋之除戶謄本即可，若被害人
      甲○○遲不提出，係影響申請案件審核通過之時間，並已
      無主動再與被害人甲○○進行聯繫，更無主動表示變更申
      請人為陳美雲之必要甚明。依此即徵證人陳美雲到庭所證
      ：陳俊瑋進塔法會完成後一段期間，乙○○又來電通知甲○○，表示因甲○○係在陳俊瑋過世後始入籍宜蘭，故不
      能以甲○○之名義辦理申請，其始將身分證影本及印章交
      予乙○○，同意依其名義辦理申請等語，洵與事理契合，
      當足採憑。
（四）綜上各情，即可認定被害人甲○○及陳美雲於92年5月8日
      向被告丙○○提出亡者陳俊瑋納骨福園之申請時，業由被
      害人甲○○據實填寫納骨廊（塔）使用申請書、靈柩入館
      申請書及切結書，並已提出亡者陳俊瑋之除戶謄本及火葬
      證明書，被告丙○○及乙○○空言諉稱不知亡者陳俊瑋與
      被害人甲○○及陳美雲之確實關係等語，皆無可採。又被
      告丙○○欲將申請人甲○○變更為陳美雲，並介紹及暗示
      被告乙○○得以代為辦理亡者陳俊瑋納骨入館之申請事宜
      ，乃因被害人甲○○於陳俊瑋死亡時並非宜蘭縣民，整體
      程序上顯有瑕疵且恐遭查核，始為掩飾此項程序上之瑕疵
      並由被告乙○○賺取高額代辦費用，始逾越被害人陳美雲
      之授權範圍，由被告乙○○偽造被害人陳美雲為申請人之
      納骨廊（塔）使用申請書、靈柩入館申請書及切結書，並
      利用不詳之人偽造甲○○名義製作退費申請書，圖求弭平
      此項程序上之顯然瑕疵，彰彰明甚。本件被告丙○○及乙○○所為各該犯行，事證均稱明確，其等二人之犯行堪予
      認定，皆應依法論科。
四、
（一）核被告丙○○與乙○○共同偽造被害人甲○○、陳美雲名
      義製作之納骨廊（塔）使用申請書、靈柩入館申請書、切
      結書及被害人甲○○名義製作之退費申請書之行為，均係
      犯刑法第210條之偽造私文書罪（偽造被害人甲○○及陳
      美雲之簽名及盜蓋被害人陳美雲印章，乃屬偽造私文書之
      階段行為，皆不另論罪）。
（二）被告丙○○係福園之管理員，負責經辦喪葬遺體入館、火
      化、土葬及納骨等申請與審核之業務，為依據法令從事公
      務之公務員。是其明知亡者陳俊瑋非葬於宜蘭縣境且非屬
      宜蘭縣民，且與被害人甲○○、陳美雲之關係均非「祖孫
      」，「死亡地點」亦非「洗骨」，竟在其職務上所掌之（
      92）宜殯字第699號許可書（證明書）之公文書內，登載
      不實之事項且先後交付被害人甲○○與陳美雲而行使，足
      以生損害於甲○○、陳美雲及福園對於殯葬管理正確性之
      行為，係犯刑法第216條、第213條之行使公務員登載不實
      事項之公文書罪（登載不實事項之低度行為，已為行使之
      高度行為所吸收，不另論罪）。被告乙○○就此部分行為
      ，雖非依法從事公務之人，然其與被告丙○○係基於犯意
      聯絡及行為分擔而共同實施刑法第216條、第213條之犯行
      ，應依刑法第31條第1項之規定，論以刑法第216條、第21
      3條之公務員行使登載不實事項之公文書罪。
（三）被告丙○○及乙○○就其所犯上開二罪間，有共同犯意之
      聯絡及行為之分擔，均應論以共同正犯。又其等二人利用
      不知情之不詳之人偽造被害人甲○○名義製作納骨廊（塔
      ）使用申請書、靈柩入館申請書、切結書及退費申請書，
      均應論以間接正犯。
（四）被告行為後，刑法第56條連續犯之規定，業於94年1月7日
      修正公布刪除，並於95年7月1日施行，則被告之犯行，因
      行為後新法業已刪除連續犯之規定，此刪除雖非犯罪構成
      要件之變更，但顯已影響行為人刑罰之法律效果，自屬法
      律有變更，依新法第2條第1項之規定，比較新、舊法結果
      ，仍應適用較有利於被告之行為時法律即舊法論以連續犯
      （最高法院95年第8次刑事庭會議決議參照）。故被告丙○○及乙○○所犯上開二罪，時間緊接，手法相同且觸犯
      構成要件相同之罪，顯係基於概括犯意反覆為之，為連續
      犯，應依修正前刑法第56條之規定論以一罪，並加重其刑
      。
（五）另95年7月1日修正施行之刑法，已刪除第55條牽連犯之規
      定，被告二人所犯上開連續偽造私文書罪及連續公務員行
      使登載不實事項之公文書罪間有方法、目的之牽連關係，
      依修正前即行為時之規定，應從較重之連續公務員行使登
      載不實事項之公文書罪論處；依修正後之刑法既已刪除牽
      連犯之規定，則所犯上述二罪應依數罪併罰之規定分論併
      罰。比較新舊法之規定，修正後之規定並非較有利於被告
      ，依刑法第2條第1項之規定，應適用行為時法，即適用修
      正前刑法第55條牽連犯之規定，從較重之連續公務員行使
      登載不實事項之公文書罪處斷。
五、被告二人行為後刑法第第55條牽連犯、第56條連續犯等規定
    雖經修正，業如前述。惟行為後，法律有變更者，依修正前
    刑法第2條第1項之規定，以適用裁判時法為原則，如行為時
    法有利於行為人，則例外適用行為時法；依修正後刑法第2
    條第1項規定，以適用行為時法為原則，惟如裁判時法有利
    於行為人，則例外適用裁判時法。以往實務見解，認原判決
    未及比較適用新舊法時，上訴後，雖比較結果以舊法有利於
    行為人，而原判決別無其他撤銷事由，仍應由本院以此為由
    撤銷改判。惟修正後之規定係以適用行為時法為原則，因此
    原判決雖未及比較適用，然上訴本院後，經比較新舊法，行
    為後之法律並非較有利於行為人，仍應適用行為時法，則原
    判決適用行為時法即無不當，自不構成撤銷理由，併予敘明
    。
六、原審以被告二人罪證明確，適用刑事訴訟法第299條第1項前
    段，刑法第28條、第31條第1項、修正前第56條、第210條、
    第213條、第216條、第219條、修正前第55條，判決如主文
    。審酌被告丙○○、乙○○彼此熟稔，竟由被告丙○○利用
    擔任福園管理員，負責經辦喪葬遺體入館、火化、土葬及納
    骨等申請與審核業務之機會，為經營福緣禮殯服務社之被告
    乙○○介紹申請案件，且為達目的先後偽造被害人甲○○及
    陳美雲名義製作不實之文書，更據以登載在被告丙○○職務
    上所掌之公文書後予以行使，嚴重侵害被害人甲○○及陳美
    雲之權益及福園對於殯葬管理之正確性，情節匪淺，且犯後
    皆飾詞狡卸，再參酌其等二人之犯罪動機、目的、手段、素
    行、到庭態度及造成社會整體侵害程度等一切情狀，各量處
    有期徒刑1年2月，以資懲儆。復敘明被告丙○○及乙○○偽
    造被害人甲○○及陳美雲名義製作之納骨廊（塔）使用申請
    書、靈柩入館申請書及切結書，及偽造被害人甲○○名義製
    作之退費申請書，因皆屬福園所有而非其等二人所有之物，
    然其等二人在申請人為甲○○之納骨廊（塔）使用申請書、
    靈柩入館申請書、切結書及退費申請書上偽造之「甲○○」
    簽名各一枚，及在申請人為陳美雲之納骨廊（塔）使用申請
    書、靈柩入館申請書及切結書上偽造之「陳美雲」簽名各一
    枚，應均依刑法第219條之規定，不問屬於犯人與否，皆併
    予諭知沒收。其認事、用法均無不合，量刑亦屬適當，被告
    二人上訴意旨否認犯行，指摘原判決不當，均無理由，應予
    駁回。
據上論斷，應依刑事訴訟法第368條，判決如主文。
本案經檢察官邱美育到庭執行職務。
中    華    民    國    95    年    10    月    18    日
                  刑事第八庭審判長法  官  鄭文肅
                                  法  官  江國華
                                  法  官  楊炳禎
以上正本證明與原本無異。
如不服本判決，應於收受送達後10日內向本院提出上訴書狀，其
未敘述上訴之理由者並得於提起上訴後10日內向本院補提理由書
（均須按他造當事人之人數附繕本）。
                                  書記官  廖素花
中    華    民    國    95    年    10    月    18    日
附錄：本案論罪科刑法條全文
刑法第二百十條
偽造、變造私文書，足以生損害於公眾或他人者，處五年以下有
期徒刑。
刑法第二百十三條
公務員明知為不實之事項，而登載於職務上所掌之公文書，足以
生損害於公眾或他人者，處一年以上七年以下有期徒刑。
刑法第二百十六條
行使第二百十條至第二百十五條之文書者，依偽造、變造文書或
登載不實事項或使登載不實事項之規定處斷。


司法院資訊處製作；財團法人民間司法改革基金會備份。
